ACORDAO-COMPLETO-2463667

ACÓRDÃO 7358/2021 ATA 14/2021 - SEGUNDA CÂMARA

VISTOS, relatados e discutidos estes autos que tratam de atos de pensão civil concedidas no âmbito do Ministério da Saúde
ACORDAM os Ministros do Tribunal de Contas da União, reunidos em sessão da Segunda Câmara, diante das razões expostas pelo Relator, com fundamento no art. 71, inciso III, da Constituição Federal e nos arts. 1º, inciso V, 39, inciso II, e 45 da Lei 8.443/1992, em:
9.1. considerar legais e conceder registro aos atos de Alberto Nunes da Silva, Sebastiao Soares de Oliveira, Pedro Roberto Ribeiro Souza, Milton Francisco dos Santos, Jacob Kligerman, Celia Regina Abbott Henrique Silva, Waldo Silveira Carvalho, Roberto Lanaro e Eliesio Freire de Morais;
9.2. sobrestar o julgamento do ato instituído por Jorge da Silva Souza até o trânsito em julgado da decisão prolatada pelo Supremo Tribunal Federal na Ação Direta de Inconstitucionalidade nº 5.554/DF;
9.3. dar ciência desta deliberação aos interessados e ao Ministério da Saúde.

Análise de atos de concessão de pensão civil.

Segunda Câmara

Ministério da Saúde.

3. Interessados/Responsáveis:
3.1. Interessados: Altamiro Henrique Silva Filho (XXX.504.997-XX); Dieda Meirelles Carvalho (XXX.734.307-XX); Ednea da Silva Francisco (XXX.613.707-XX); Leize Nilce de Arruda Santos (XXX.123.657-XX); Magda Helena Veloso Lanaro (XXX.504.892-XX); Maria Nunes da Silva (XXX.857.967-XX); Marta do Nascimento (XXX.904.977-XX); Noemia Kligerman (XXX.744.687-XX); Rosangela Maria Moutta Souza (XXX.186.737-XX); Samara Correa de Oliveira (XXX.002.897-XX); Sonia Regina de Oliveira Souza (XXX.360.677-XX).

13.1. Ministros presentes: Bruno Dantas (Presidente), Augusto Nardes (Relator), Aroldo Cedraz e Raimundo Carreiro.
13.2. Ministros-Substitutos presentes: Marcos Bemquerer Costa e André Luís de Carvalho.

AUGUSTO NARDES

Trata-se de atos de concessão de pensões civis instituídas por ex-servidores do Ministério da Saúde.
2.	A Secretaria de Fiscalização de Integridade de Atos e Pagamentos de Pessoal e de Benefícios Sociais - Sefip (peça 13) se manifestou no sentido de considerar os atos legais. Transcrevo a seguir a instrução, com os ajustes de forma pertinentes:
INTRODUÇÃO
Trata-se de atos de pensão civil, submetidos, para fins de registro, à apreciação do Tribunal de Contas da União (TCU) , de acordo com o art. 71, inciso III, da Constituição Federal.  Os atos foram cadastrados e disponibilizados ao TCU por intermédio do Sistema e-Pessoal, na forma do art. 2º e 4º da Instrução Normativa TCU 78/2018.
Os atos desse processo pertencem às seguintes unidades:
1.1. Unidade emissora: MINISTÉRIO DA SAÚDE.
1.2. Unidade cadastradora:  MINISTÉRIO DA SAÚDE.
1.3. Subunidade cadastradora: NÚCLEO ESTADUAL DO MINISTÉRIO DA SAÚDE NO RIO DE JANEIRO/NEMS/RJ.
EXAME TÉCNICO
Procedimentos aplicados
Os procedimentos para exame, apreciação e registro de atos de pessoal encontram-se estabelecidos na Instrução Normativa TCU 78/2018 e na Resolução TCU 206/2007. Essas normas dispõem que os atos de pessoal disponibilizados por meio do e-Pessoal devem ser submetidos previamente a críticas automatizadas, com base em parâmetros predefinidos.
As críticas das informações cadastradas na etapa de coleta do ato foram elaboradas e validadas levando-se em conta as peculiaridades de cada ato. Os itens verificados nessa etapa são inerentes a dados cadastrais, fundamentos legais, mapa de tempo, ficha financeira, assim como eventuais ocorrências de acumulação. Trata-se de verificações abrangentes, minuciosas e precisas e sem a necessidade de ação humana e, portanto, menos suscetível a falhas. As críticas aplicadas estão discriminadas no sistema, no Menu e-Pessoal, opção "Crítica", que podem ser acessadas mediante concessão de perfil específico a servidores do TCU responsáveis pela análise.
Além das críticas automatizadas, há verificação humana adicional no caso de haver alertas do sistema ou informações não formatadas, como esclarecimentos do gestor ou do controle interno.  
As críticas também consideram os registros do Sistema Integrado de Administração de Recursos Humanos (Siape) . O Siape disponibiliza informações atualizadas sobre as parcelas que integram os proventos, diferentemente, portanto, do e-Pessoal, que informa as parcelas no momento do registro do ato. 
Essa confrontação com o Siape fornece uma visão atual e verdadeira da situação, o que permite descaracterizar irregularidades e inconsistências que, embora constantes do e-Pessoal, já foram corrigidas.
As verificações detectadas nos atos encontram-se discriminadas na aba de pendências de cada ato no sistema e-Pessoal, bem como nos espelhos dos atos contemplados por esta instrução.
Exame das Constatações
Ato: 94944/2019 - Interessado: CELIA REGINA ABBOTT HENRIQUE SILVA - CPF: XXX.642.527-XX
1.4. Beneficiário: ALTAMIRO HENRIQUE SILVA FILHO - CPF: XXX.504.997-XX - Cônjuge
1.5. Parecer do Controle Interno: considerar o ato Legal.
1.6. Por intermédio de análises realizadas por esta Unidade Técnica no presente ato, não se constatou irregularidade que obste a chancela pela legalidade.
1.7. Encaminhamento do ato: 
1.7.1. Considerar LEGAL e conceder registro do ato de CELIA REGINA ABBOTT HENRIQUE SILVA. 
Ato: 95453/2019 - Interessado: ELIESIO FREIRE DE MORAIS - CPF: XXX.196.857-XX
1.8. Beneficiário: MARTA DO NASCIMENTO - CPF: XXX.904.977-XX - Companheiro (a) 
1.9. Parecer do Controle Interno: considerar o ato Legal.
1.10. Por intermédio de análises realizadas por esta Unidade Técnica no presente ato, não se constatou irregularidade que obste a chancela pela legalidade.
1.11. Encaminhamento do ato: 
1.11.1. Considerar LEGAL e conceder registro do ato de ELIESIO FREIRE DE MORAIS. 
Ato: 95650/2019 - Interessado: ALBERTO NUNES DA SILVA - CPF: XXX.117.917-XX
1.12. Beneficiário: MARIA NUNES DA SILVA - CPF: XXX.857.967-XX - Cônjuge
1.13. Parecer do Controle Interno: considerar o ato Legal.
1.14. Por intermédio de análises realizadas por esta Unidade Técnica no presente ato, não se constatou irregularidade que obste a chancela pela legalidade.
1.15. Encaminhamento do ato: 
1.15.1. Considerar LEGAL e conceder registro do ato de ALBERTO NUNES DA SILVA. 
Ato: 102912/2019 - Interessado: JACOB KLIGERMAN - CPF: XXX.860.187-XX
1.16. Beneficiário: NOEMIA KLIGERMAN - CPF: XXX.744.687-XX - Cônjuge
1.17. Parecer do Controle Interno: considerar o ato Legal.
1.18. Por intermédio de análises realizadas por esta Unidade Técnica no presente ato, não se constatou irregularidade que obste a chancela pela legalidade.
1.19. Encaminhamento do ato: 
1.19.1. Considerar LEGAL e conceder registro do ato de JACOB KLIGERMAN. 
Ato: 111647/2019 - Interessado: PEDRO ROBERTO RIBEIRO SOUZA - CPF: XXX.629.617-XX
1.20. Beneficiário: SONIA REGINA DE OLIVEIRA SOUZA - CPF: XXX.360.677-XX - Cônjuge
1.21. Parecer do Controle Interno: considerar o ato Legal.
1.22. Por intermédio de análises realizadas por esta Unidade Técnica no presente ato, não se constatou irregularidade que obste a chancela pela legalidade.
1.23. Encaminhamento do ato: 
1.23.1. Considerar LEGAL e conceder registro do ato de PEDRO ROBERTO RIBEIRO SOUZA. 
Ato: 118547/2019 - Interessado: ROBERTO LANARO - CPF: XXX.424.217-XX
1.24. Beneficiário: MAGDA HELENA VELOSO LANARO - CPF: XXX.504.892-XX - Cônjuge
1.25. Parecer do Controle Interno: considerar o ato Legal.
1.26. Por intermédio de análises realizadas por esta Unidade Técnica no presente ato, não se constatou irregularidade que obste a chancela pela legalidade.
1.27. Encaminhamento do ato: 
1.27.1. Considerar LEGAL e conceder registro do ato de ROBERTO LANARO. 
Ato: 131062/2019 - Interessado: JORGE DA SILVA SOUZA - CPF: XXX.487.617-XX
1.28. Beneficiário: ROSANGELA MARIA MOUTTA SOUZA - CPF: XXX.186.737-XX - Cônjuge
1.29. Parecer do Controle Interno: considerar o ato Legal.
1.30. Por intermédio de análises realizadas por esta Unidade Técnica no presente ato, não se constatou irregularidade que obste a chancela pela legalidade.
1.31. Encaminhamento do ato: 
1.31.1. Considerar LEGAL e conceder registro do ato de JORGE DA SILVA SOUZA. 
Ato: 131100/2019 - Interessado: WALDO SILVEIRA CARVALHO - CPF: XXX.736.137-XX
1.32. Beneficiário: DIEDA MEIRELLES CARVALHO - CPF: XXX.734.307-XX - Cônjuge
1.33. Parecer do Controle Interno: considerar o ato Legal.
1.34. Por intermédio de análises realizadas por esta Unidade Técnica no presente ato, não se constatou irregularidade que obste a chancela pela legalidade.
1.35. Encaminhamento do ato: 
1.35.1. Considerar LEGAL e conceder registro do ato de WALDO SILVEIRA CARVALHO. 
Ato: 131267/2019 - Interessado: MILTON FRANCISCO DOS SANTOS - CPF: XXX.592.227-XX
1.36. Beneficiário: LEIZE NILCE DE ARRUDA SANTOS - CPF: XXX.123.657-XX - Cônjuge
1.37. Parecer do Controle Interno: considerar o ato Legal.
1.38. Por intermédio de análises realizadas por esta Unidade Técnica no presente ato, não se constatou irregularidade que obste a chancela pela legalidade.
1.39. Encaminhamento do ato: 
1.39.1. Considerar LEGAL e conceder registro do ato de MILTON FRANCISCO DOS SANTOS. 
Ato: 2486/2020 - Interessado: SEBASTIAO SOARES DE OLIVEIRA - CPF: XXX.873.857-XX
1.40. Beneficiários: EDNEA DA SILVA FRANCISCO - CPF: XXX.613.707-XX - Companheiro (a) e SAMARA CORREA DE OLIVEIRA - CPF: XXX.002.897-XX - Filho (a) 
1.41. Parecer do Controle Interno: considerar o ato Legal.
1.42. Por intermédio de análises realizadas por esta Unidade Técnica no presente ato, não se constatou irregularidade que obste a chancela pela legalidade.
1.43. Encaminhamento do ato: 
1.43.1. Considerar LEGAL e conceder registro do ato de SEBASTIAO SOARES DE OLIVEIRA. 
CONCLUSÃO
A abrangência e a profundidade das verificações levadas a efeito fundamentam convicção de que os atos 95650/2019, 2486/2020, 111647/2019, 131267/2019, 131062/2019, 102912/2019, 94944/2019, 131100/2019, 118547/2019 e 95453/2019 podem ser apreciados pela legalidade, em razão de não terem sido encontradas irregularidades nos atos, de acordo com o item Exame das Constatações desta instrução.
PROPOSTA DE ENCAMINHAMENTO
Ante o exposto, com fundamento no art. 71, inciso III, da Constituição Federal, no art. 1º, inciso V, e art. 39, incisos I e II, da Lei 8.443/1992, no art. 260 do Regimento Interno do Tribunal de Contas da União, propõe-se: 
1.44. Considerar LEGAIS e conceder o registro dos atos de ALBERTO NUNES DA SILVA, SEBASTIAO SOARES DE OLIVEIRA, PEDRO ROBERTO RIBEIRO SOUZA, MILTON FRANCISCO DOS SANTOS, JORGE DA SILVA SOUZA, JACOB KLIGERMAN, CELIA REGINA ABBOTT HENRIQUE SILVA, WALDO SILVEIRA CARVALHO, ROBERTO LANARO e ELIESIO FREIRE DE MORAIS.
O Ministério Público junto ao TCU, à peça 17, se manifestou em sentido divergente somente quanto ao ato instituído por Jorge da Silva Souza, conforme transcrito a seguir, com os ajustes de forma pertinentes:
Esta representante do Ministério Público de Contas coloca-se de acordo com a proposta alvitrada pela Secretaria de Fiscalização de Pessoal - Sefip, constante de peças n.ºs 13 e 14, pela legalidade e registro dos atos de pensões civis deferidos pelo Ministério da Saúde, exceto em relação à concessão instituída pelo ex-servidor Jorge da Silva Souza.
2. Quanto ao ato de peça n.º 8, relativo à pensão civil deixada por Jorge da Silva Souza (CPF n.º XXX.487.617-XX) , ocupante do cargo de agente de combate a endemias, decorrente de transformação de emprego em cargo público estatutário, por força da Lei n.º 13.026/2014, sem a realização de concurso público, opinamos pelo sobrestamento da apreciação da concessão em questão até o trânsito em julgado da ADIn n.º 5.554/DF, em curso no Supremo Tribunal Federal, na qual se questiona a constitucionalidade das transformações de cargos promovidas pela lei federal retro citada e cujo parecer da Procuradoria-Geral da República é pela procedência da ação (peça n.º 16) .
É o relatório.

não há.

Procuradora-Geral Cristina Machado da Costa e Silva.

PESSOAL. ATOS DE CONCESSÃO DE PENSÃO CIVIL. TRANSFORMAÇÃO DE EMPREGO EM CARGO PÚBLICO ESTATUTÁRIO, POR FORÇA DA LEI N.º 13.026/2014. ADI n.º 5.554/DF DO SUPREMO TRIBUNAL FEDERAL. SOBRESTAMENTO DA APRECIAÇÃO DE UM ATO. LEGALIDADE DOS DEMAIS. CIÊNCIA AOS INTERESSADOS.

PENSÃO CIVIL (PCIV)

Secretaria de Fiscalização de Integridade de Atos e Pagamentos de Pessoal e de Benefícios Sociais (Sefip).

Tratam os autos de concessão de pensão civil instituídas por ex-servidores do Ministério da Saúde que, após análise empreendida pela Secretaria de Fiscalização de Integridade de Atos e Pagamentos de Pessoal e de Benefícios Sociais - Sefip, receberam proposta de encaminhamento pela legalidade e concessão de registro.
2.	O Parquet especializado anuiu à proposta da Sefip, exceto quanto ao encaminhamento a ser dado neste momento à concessão instituída pelo ex-servidor Jorge da Silva Souza. A ADIn n.º 5.554/DF, em trâmite no Supremo Tribunal Federal, discute a constitucionalidade das transformações de cargos promovidas pela Lei n.º 13.026/2014, que alterou de emprego para cargo público estatutário o cargo ocupado pelo referido instituidor. Desse modo, o MPTCU propõe o sobrestamento da análise até o trânsito em julgado da ação no âmbito do STF.
3.	De fato, a lei autorizou a transformação dos empregos criados pelo art. 15 da Lei nº 11.350, de 5 de outubro de 2006 no cargo de Agente de Combate às Endemias, sem a realização de concurso público. À vista disso, por ser este cargo ocupado pelo Sr. Jorge da Silva Souza até sua aposentadoria, adiro ao posicionamento no sentido de sobrestar a análise deste ato até o trânsito em julgado da Ação Direta de Inconstitucionalidade nº 5.554/DF no Supremo Tribunal Federal.
4.	Quanto aos demais atos, considero-os legais, com os consequentes registros.
	Ante o exposto, VOTO no sentido de que o Tribunal aprove o Acórdão que ora submeto à deliberação deste Colegiado.
TCU, Sala das Sessões Ministro Luciano Brandão Alves de Souza, em 4 de maio de 2021.
Ministro JOÃO AUGUSTO RIBEIRO NARDES 
Relator